ACORDAO-COMPLETO-2456907

ACÓRDÃO 7616/2021 ATA 14/2021 - PRIMEIRA CÂMARA

VISTOS, relatados e discutidos estes autos de tomada de contas especial instaurada pelo Ministério do Desenvolvimento Regional em desfavor de Francisco José de Oliveira, ex-Prefeito de Batalha/AL, em razão da não consecução dos objetivos do Convênio 434/2000, que tinha por objeto a construção de rede de abastecimento de água no município.
ACORDAM os Ministros do Tribunal de Contas da União, reunidos em sessão da Primeira Câmara, com fundamento nos arts. 1º, inciso I, 12, § 3º, 16, inciso III, alíneas "b" e "c" e §§ 2º e 3º, 19, caput, 23, inciso III, 26, e 28, inciso II, da Lei 8.443/1992, c/c com os arts. 1º, inciso I, 202, § 8º, 209, incisos II e III, 210, 214, inciso III, alínea "a", e 217, do Regimento Interno do TCU, e ante as razões expostas pelo Relator, em:
9.1. considerar Francisco José de Oliveira revel para todos os efeitos, dando-se prosseguimento ao processo;
9.2. julgar irregulares as contas de Francisco José de Oliveira, condenando-o ao pagamento da quantia de R$ 75.000,00 (setenta e cinco mil reais) , com a fixação do prazo de quinze dias, a contar das notificações, para comprovar, perante o Tribunal, o recolhimento da dívida aos cofres do Tesouro Nacional, atualizada monetariamente e acrescida dos juros de mora, calculados a partir de 2/1/2001, até a data do recolhimento, na forma prevista na legislação em vigor, abatendo-se, na oportunidade, a quantia de R$ 12,00 (doze reais) , recolhida em 24/8/2001;
9.3. autorizar, desde logo, a cobrança judicial da dívida, caso não atendidas as notificações;
9.4. autorizar, caso requerido e se o processo não tiver sido remetido para cobrança judicial, o parcelamento da dívida em até 36 (trinta e seis) parcelas mensais e consecutivas;
9.5. fixar o vencimento da primeira parcela em quinze dias, a contar do recebimento da notificação, e os das demais a cada 30 dias, devendo incidir sobre cada valor mensal os correspondentes acréscimos legais, na forma prevista na legislação em vigor;
9.6. alertar ao responsável que, em caso de parcelamento da dívida, a falta de pagamento de qualquer parcela importará no vencimento antecipado do saldo devedor;
9.7. remeter cópia da presente deliberação ao Ministério do Desenvolvimento Regional e ao responsável, para ciência;
9.8. informar à Procuradoria da República no Estado de Alagoas, ao Ministério do Desenvolvimento Regional e ao responsável que a presente deliberação, acompanhada do Relatório e do Voto que a fundamentam, está disponível para a consulta no endereço www.tcu.gov.br/acordaos.

Tomada de contas especial instaurada pelo Ministério do Desenvolvimento Regional em razão da não consecução dos objetivos pactuados no Convênio 434/2000.

Primeira Câmara

Município de Batalha/AL

3. Responsável: Francisco Jose de Oliveira (XXX.156.424-XX)

13.1. Ministros presentes: Walton Alencar Rodrigues (Presidente), Benjamin Zymler, Vital do Rêgo e Jorge Oliveira (Relator).
13.2. Ministros-Substitutos presentes: Augusto Sherman Cavalcanti e Weder de Oliveira.

JORGE OLIVEIRA

Adoto como relatório a instrução da SecexTCE, com a qual manifestou concordância o Ministério Público junto ao TCU:
"INTRODUÇÃO
Cuidam os autos de tomada de contas especial instaurada pelo Ministério do Desenvolvimento Regional, em desfavor de Francisco José de Oliveira, Prefeito Municipal de Batalha/AL no período de 1º/1/1997 a 31/12/2000 e de 1º/1/2001 a 31/12/2004, em razão da não consecução dos objetivos pactuados no Convênio 434/2000, que tinha por objeto a construção de rede de abastecimento de água no referido município.
HISTÓRICO
Em 18/4/2019, com fundamento na IN/TCU 71/2012, alterada pela IN/TCU 76/2016 e DN/TCU 155/2016, o dirigente da instituição Ministério do Desenvolvimento Regional autorizou a instauração da tomada de contas especial (peça 50) . O processo foi registrado no sistema e-TCE com o número 2853/2019.
O Convênio 434/2000-MI, registro Siafi 402000, foi firmado no valor de R$ 82.500,00, sendo R$ 75.000,00 à conta do concedente e R$ 7.500,00 referentes à contrapartida do convenente. Teve vigência de 20/11/2000 a 17/4/2001, com prazo para apresentação da prestação de contas em 16/6/2001. Os repasses efetivos da União totalizaram R$ 75.000,00 (peça 5) .
A prestação de contas e complementações enviadas foram analisadas por meio dos documentos constantes nas peças 33, 37, 39 e 43.
O fundamento para a instauração da Tomada de Contas Especial, conforme consignado na matriz de responsabilização elaborada pelo tomador de contas, foi a constatação das seguintes irregularidades: 
Ausência de funcionalidade do objeto, em face da não consecução dos objetivos pactuados no convênio descrito como 'CONSTRUCAO DE REDE DE ABASTECIMENTO DE ÁGUA.', tendo em vista execução com falhas técnicas e/ou de qualidade, sem aproveitamento útil da parcela executada, não gerando, portanto, o benefício social esperado.
Ausência parcial de documentação de prestação de contas dos recursos federais repassados ao Prefeitura Municipal de Batalha - AL, no âmbito do convênio descrito como 'CONSTRUCAO DE REDE DE ABASTECIMENTO DE ÁGUA'.
Ausência de aplicação dos recursos federais repassados à conta do convênio descrito como 'CONSTRUCAO DE REDE DE ABASTECIMENTO DE ÁGUA' no mercado financeiro.
O responsável arrolado na fase interna foi devidamente comunicado e, diante da ausência de justificativas suficientes para elidir as irregularidades e da não devolução dos recursos, instaurou-se a tomada de contas especial.
No relatório (peça 56) , o tomador de contas concluiu que o prejuízo importaria no valor original de R$ 74.988,00, imputando-se a responsabilidade a Francisco José de Oliveira, Prefeito Municipal de Batalha no período de 1/1/1997 a 31/12/2000 e 1/1/2001 a 31/12/2004, na condição de gestor dos recursos. 
Em 26/11/2019, a Controladoria-Geral da União emitiu o relatório de auditoria (peça 58) , em concordância com o relatório do tomador de contas. O certificado de auditoria e o parecer do dirigente do órgão de controle interno concluíram pela irregularidade das presentes contas (peças 59 e 60) .
Em 17/12/2019, o ministro responsável pela área atestou haver tomado conhecimento das conclusões contidas no relatório e certificado de auditoria, bem como do parecer conclusivo do dirigente do órgão de controle interno, manifestando-se pela irregularidade das contas, e determinou o encaminhamento do processo ao Tribunal de Contas da União (peça 61) .
Na instrução inicial (peça 64) , analisando-se os documentos nos autos, concluiu-se pela necessidade de realização de citação para a seguinte irregularidade: 
Irregularidade 1: ausência de funcionalidade do objeto do Convênio 434/2000, e a consequente não consecução dos objetivos pactuados, tendo em vista a execução com falhas técnicas e/ou de qualidade, sem aproveitamento útil da parcela executada, não gerando, portanto, o benefício social esperado.
1.1.1. 	Evidências da irregularidade: documentos técnicos presentes nas peças 17, 38, 43 e 54.
1.1.2. 	Normas infringidas: art. 37, caput, c/c o art. 70, parágrafo único, da Constituição da República Federativa do Brasil; art. 93, do Decreto-lei 200/1967; art. 66, do Decreto 93.872/1986; art. 22, da IN-STN 1/1997; e Cláusula Segunda, item 2, alínea 'a', do Termo do Convênio 434/2000.
	Débitos relacionados ao responsável Francisco José de Oliveira (CPF: XXX.156.424-XX) :
	Data de ocorrência
	Valor histórico (R$) 
	Identificador da parcela

	2/1/2001
	75.000,00
	D1

	24/8/2001
	12,00
	C1

1.1.3. Cofre credor: Tesouro Nacional.
1.1.4. Responsável: Francisco José de Oliveira (CPF: XXX.156.424-XX) .
1.1.4.1. Conduta: na parcela D1 - realizar pagamento por serviços executados com falhas técnicas e/ou de qualidade com relação ao objeto do Convênio 434/2000, e não tomar providências para que o objeto executado gerasse os benefícios sociais previstos.
1.1.4.2. Nexo de causalidade: o pagamento por serviços executados com falhas técnicas e/ou de qualidade do objeto do Convênio 434/2000, acarretou a ausência do benefício social esperado, resultando em dano ao erário, em afronta ao art. 37, caput, c/c o art. 70, parágrafo único, da Constituição da República Federativa do Brasil; art. 93, do Decreto-lei 200/1967; art. 66, do Decreto 93.872/1986; art. 22, da IN-STN 1/1997; e Cláusula Segunda, item 2, alínea 'a', do Termo do Convênio 434/2000.
1.1.4.3. Culpabilidade: não há excludentes de ilicitude, de culpabilidade e de punibilidade; é razoável supor que o responsável tinha consciência da ilicitude de sua conduta; era exigível conduta diversa da praticada, qual seja, efetuar pagamento dos serviços somente após a sua execução conforme especificações previstas no instrumento e após gerar os benefícios sociais previstos. 
Encaminhamento: citação.
Em cumprimento ao pronunciamento da unidade (peça 66) , foi efetuada citação do responsável, nos moldes adiante:
 Francisco José de Oliveira - promovida a citação do responsável, conforme delineado adiante:
	Comunicação: Ofício 62103/2020 - Seproc (peça 68) 
Data da Expedição: 25/11/2020
Data da Ciência: 25/11/2020 (peça 69) 
Nome Recebedor: Gláuber J. A. Pereira
Observação: Ofício enviado para o endereço do responsável, conforme pesquisa na base de dados no sistema da Receita Federal, custodiada pelo TCU.
Fim do prazo para a defesa: 10/12/2020
	
Conforme Despacho de Conclusão das Comunicações Processuais (peça 72) , as providências inerentes às comunicações processuais foram concluídas. 
Transcorrido o prazo regimental, o responsável Francisco José de Oliveira permaneceu silente, devendo ser considerado revel, nos termos do art. 12, § 3º, da Lei 8.443/1992.
ANÁLISE DOS PRESSUPOSTOS DE PROCEDIBILIDADE DA IN/TCU 71/2012
Avaliação de Viabilidade do Exercício do Contraditório e Ampla Defesa
Verifica-se que não houve o transcurso de mais de dez anos desde o fato gerador sem que tenha havido a notificação do responsável pela autoridade administrativa federal competente (art. 6º, inciso II, c/c art. 19 da IN/TCU 71/2012, modificada pela IN/TCU 76/2016) , uma vez que o fato gerador da irregularidade sancionada ocorreu no exercício de 2001, e o responsável foi notificado sobre a irregularidade pela autoridade administrativa competente conforme abaixo:
Francisco José de Oliveira, por meio do ofício acostado à peça 30, recebido em 11/2/2010, conforme AR (peça 31) .
Valor de Constituição da TCE 	
Verifica-se, ainda, que o valor atualizado do débito apurado (sem juros) em 1/1/2017 é de R$ 212.745,80, portanto superior ao limite mínimo de R$ 100.000,00, na forma estabelecida conforme os arts. 6º, inciso I, e 19 da IN/TCU 71/2012, modificada pela IN/TCU 76/2016. 
OUTROS PROCESSOS/DÉBITOS NOS SISTEMAS DO TCU COM OS MESMOS RESPONSÁVEIS
Informa-se que foi encontrado processo no Tribunal com o mesmo responsável:
	Responsável
	Processos

	Francisco José de Oliveira
	Processo 014.409/2006-9 (TCE, encerrado) ; 
Processo 006.527/2008-4 (TCE, encerrado) ;
Processo 021.951/2009-4 (CBEX, encerrado) ;
Processo 021.952/2009-1 (CBEX, encerrado) ;
Processo 019.283/2010-5 (CBEX, encerrado) 

A tomada de contas especial está, assim, devidamente constituída e em condição de ser instruída.
EXAME TÉCNICO
Da validade das notificações:
	Preliminarmente, cumpre tecer breves considerações sobre a forma como são realizadas as comunicações processuais no TCU. A esse respeito, destacam-se o art. 179, do Regimento Interno do TCU (Resolução 155, de 4/12/2002) e o art. 4º, inciso III, § 1º, da Resolução TCU 170, de 30 de junho de 2004, in verbis:
Art. 179. A citação, a audiência ou a notificação, bem como a comunicação de diligência, farse-ão:
I - mediante ciência da parte, efetivada por servidor designado, por meio eletrônico, fac-símile, telegrama ou qualquer outra forma, desde que fique confirmada inequivocamente a entrega da comunicação ao destinatário;
II - mediante carta registrada, com aviso de recebimento que comprove a entrega no endereço do destinatário;
III - por edital publicado no Diário Oficial da União, quando o seu destinatário não for localizado
 (...) 
Art. 3º As comunicações serão dirigidas ao responsável, ou ao interessado, ou ao dirigente de órgão ou entidade, ou ao representante legal ou ao procurador constituído nos autos, com poderes expressos no mandato para esse fim, por meio de:
I - correio eletrônico, fac-símile ou telegrama;
II - servidor designado;
III - carta registrada, com aviso de recebimento;
IV - edital publicado no Diário Oficial da União, quando o seu destinatário não for localizado, nas hipóteses em que seja necessário o exercício de defesa.
Art. 4º. Consideram-se entregues as comunicações:
I - efetivadas conforme disposto nos incisos I e II do artigo anterior, mediante confirmação da ciência do destinatário;
II - realizadas na forma prevista no inciso III do artigo anterior, com o retorno do aviso de recebimento, entregue comprovadamente no endereço do destinatário;
III - na data de publicação do edital no Diário Oficial da União, quando realizadas na forma prevista no inciso IV do artigo anterior.
§ 1º O endereço do destinatário deverá ser previamente confirmado mediante consulta aos sistemas disponíveis ao Tribunal ou a outros meios de informação, a qual deverá ser juntada ao respectivo processo.
 (...) 
	Bem se vê, portanto, que a validade da citação via postal não depende de que o aviso de recebimento seja assinado pelo próprio destinatário da comunicação, o que dispensa, no caso em tela, a entrega do AR em 'mãos próprias'. A exigência da norma é no sentido de o Tribunal verificar se a correspondência foi entregue no endereço correto, residindo aqui a necessidade de certeza inequívoca. 
	Não é outra a orientação da jurisprudência do TCU, conforme se verifica dos julgados a seguir transcritos:
São válidas as comunicações processuais entregues, mediante carta registrada, no endereço correto do responsável, não havendo necessidade de que o recebimento seja feito por ele próprio (Acórdão 3648/2013-TCU-Segunda Câmara, Relator Min. José Jorge) ;
É prescindível a entrega pessoal das comunicações pelo TCU, razão pela qual não há necessidade de que o aviso de recebimento seja assinado pelo próprio destinatário. Entregandose a correspondência no endereço correto do destinatário, presume-se o recebimento da citação. (Acórdão 1019/2008-TCU-Plenário, Relator Min. Benjamin Zymler) ;
As comunicações do TCU, inclusive as citações, deverão ser realizadas mediante Aviso de Recebimento - AR, via Empresa Brasileira de Correios e Telégrafos, bastando para sua validade que se demonstre que a correspondência foi entregue no endereço correto. (Acórdão 1526/2007-TCU-Plenário, Relator Min. Aroldo Cedraz) .
A validade do critério de comunicação processual do TCU foi referendada pelo Supremo Tribunal Federal, nos termos do julgamento do MS-AgR 25.816/DF, por meio do qual se afirmou a desnecessidade da ciência pessoal do interessado, entendendo-se suficiente a comprovação da entrega do 'AR' no endereço do destinatário:
Ementa: agravo regimental. Mandado de segurança. Desnecessidade de intimação pessoal das decisões do tribunal de contas da união. art. 179 do regimento interno do TCU. Intimação do ato impugnado por carta registrada, iniciado o prazo do art. 18 da lei nº 1.533/51 da data constante do aviso de recebimento. Decadência reconhecida. Agravo improvido.
O envio de carta registrada com aviso de recebimento está expressamente enumerado entre os meios de comunicação de que dispõe o Tribunal de Contas da União para proceder às suas intimações.
O inciso II do art. 179 do Regimento Interno do TCU é claro ao exigir apenas a comprovação da entrega no endereço do destinatário, bastando o aviso de recebimento simples. 
Da revelia do responsável Francisco José de Oliveira
No caso vertente, a citação do responsável se deu em endereço proveniente da base de CPFs da Receita Federal, em sistema custodiado pelo TCU. A entrega do ofício citatório nesse endereço ficou comprovada.
Nos processos do TCU, a revelia não leva à presunção de que seriam verdadeiras todas as imputações levantadas contra os responsáveis, diferentemente do que ocorre no processo civil, em que a revelia do réu opera a presunção da verdade dos fatos narrados pelo autor (Acórdão 1009/2018-TCU-Plenário, Relator Min. Bruno Dantas; 2369/2013 - TCU - Plenário, Relator Min. Benjamin Zymler e 2449/2013 - TCU - Plenário, Relator Min. Benjamin Zymler) . Dessa forma, a avaliação da responsabilidade do agente não pode prescindir da prova existente no processo ou para ele carreada. 
Ao não apresentar sua defesa, o responsável deixou de produzir prova da regular aplicação dos recursos sob sua responsabilidade, em afronta às normas que impõem aos gestores públicos a obrigação legal de, sempre que demandados pelos órgãos de controle, apresentar os documentos que demonstrem a correta utilização das verbas públicas, a exemplo do contido no art. 93 do Decreto-Lei 200/1967: 'Quem quer que utilize dinheiros públicos terá de justificar seu bom e regular emprego na conformidade das leis, regulamentos e normas emanadas das autoridades administrativas competentes.' 
Mesmo as alegações de defesa não sendo apresentadas, considerando o princípio da verdade real que rege esta Corte, procurou-se buscar, em manifestações do responsável na fase interna desta Tomada de Contas Especial, se havia algum argumento que pudesse ser aproveitado a seu favor. 
Os argumentos apresentados na fase interna (peças 24 e 44) não elidem as irregularidades apontadas.
Em se tratando de processo em que a parte interessada não se manifestou acerca das irregularidades imputadas, não há elementos para que se possa efetivamente aferir e reconhecer a ocorrência de boa-fé na conduta do responsável, podendo este Tribunal, desde logo, proferir o julgamento de mérito pela irregularidade das contas, conforme os termos dos §§ 2º e 6º do art. 202 do Regimento Interno do TCU. (Acórdão 2064/2011-TCU-Primeira Câmara (relator Min. Ubiratan Aguiar) , 6.182/2011-TCU-1ª Câmara (relator Min. Weber de Oliveira) , 4.072/2010-TCU-1ª Câmara (Relator Min. Valmir Campelo) , 1.189/2009-TCU-1ª Câmara (Relator Min. Marcos Bemquerer) , 731/2008-TCU-Plenário (Relator Min. Aroldo Cedraz) .
Dessa forma, o responsável Francisco José de Oliveira deve ser considerado revel, nos termos do art. 12, § 3º, da Lei 8.443/1992, devendo as contas serem julgadas irregulares, condenando-o ao débito apurado.
Prescrição da Pretensão Punitiva
	Vale ressaltar que a pretensão punitiva do TCU, conforme Acórdão 1441/2016-TCU-Plenário, Relator Min. Benjamin Zymler, que uniformizou a jurisprudência acerca dessa questão, subordina-se ao prazo geral de prescrição indicado no art. 205 do Código Civil, que é de dez anos, contado da data de ocorrência da irregularidade sancionada, nos termos do art. 189 do Código Civil, sendo este prazo interrompido pelo ato que ordenar a citação, a audiência ou a oitiva do responsável.
No caso em exame, ocorreu a prescrição, uma vez que a irregularidade sancionada ocorreu em 2/1/2001, e o ato de ordenação da citação ocorreu em 11/11/2020.
CONCLUSÃO
	Em face da análise promovida na seção 'Exame Técnico', verifica-se que o responsável Francisco José de Oliveira não logrou comprovar a boa e regular aplicação dos recursos, instado a se manifestar, optou pelo silêncio, configurando a revelia, nos termos do § 3º, do art. 12, da Lei 8.443/1992. Ademais, inexistem nos autos elementos que demonstrem a boa-fé do responsável ou a ocorrência de outras excludentes de culpabilidade.
Vale ressaltar que a jurisprudência pacífica nesta Corte é no sentido da imprescritibilidade das ações de ressarcimento ao erário (Súmula TCU 282) . Dessa forma, identificado dano ao erário, devese instaurar e julgar o processo de tomada de contas especial para responsabilizar seus agentes causadores, respeitando o direito ao contraditório e à ampla defesa, independentemente de quando ocorreram os atos impugnados.
Verifica-se também que houve a prescrição da pretensão punitiva, conforme análise já realizada.
Tendo em vista que não constam dos autos elementos que permitam reconhecer a boa-fé do responsável, sugere-se que as suas contas sejam julgadas irregulares, nos termos do art. 202, § 6º, do Regimento Interno do TCU, com a imputação do débito atualizado monetariamente e acrescido de juros de mora, nos termos do art. 202, § 1º do Regimento Interno do TCU, descontado o valor eventualmente recolhido.
Por fim, como não houve elementos que pudessem modificar o entendimento acerca das irregularidades em apuração, mantém-se a matriz de responsabilização presente na peça 63.
PROPOSTA DE ENCAMINHAMENTO
Diante do exposto, submetemos os autos à consideração superior, propondo ao Tribunal:
considerar revel o responsável Francisco José de Oliveira (CPF: XXX.156.424-XX) , para todos os efeitos, dando-se prosseguimento ao processo, com fulcro no art. 12, § 3º, da Lei 8.443/1992; 
julgar irregulares, nos termos dos arts. 1º, inciso I, 16, inciso III, alíneas b e c, da Lei 8.443/1992, c/c os arts. 19 e 23, inciso III, da mesma Lei, as contas do responsável Francisco José de Oliveira (CPF: XXX.156.424-XX) , condenando-o ao pagamento da importância a seguir especificada, atualizada monetariamente e acrescida dos juros de mora, calculada a partir da data discriminada até a data da efetiva quitação do débito, fixando-lhe o prazo de quinze dias, para que comprove, perante o Tribunal, o recolhimento da referida quantia aos cofres do Tesouro Nacional, nos termos do art. 23, inciso III, alínea 'a', da citada lei, c/c o art. 214, inciso III, alínea 'a', do Regimento Interno do TCU.  
	Débitos relacionados ao responsável Francisco José de Oliveira (CPF: XXX.156.424-XX) :
	Data de ocorrência
	Valor histórico (R$) 
	Tipo da parcela

	2/1/2001
	75.000,00
	Débito

	24/8/2001
	12,00
	Crédito

Valor atualizado do débito (com juros) em 30/1/2021: R$ 581.031,51.
autorizar, desde logo, a cobrança judicial da dívida, caso não atendida a notificação, na forma do disposto no art. 28, inciso II, da Lei 8.443/1992;
autorizar também, desde logo, se requerido, com fundamento no art. 26 da Lei 8.443, de 1992, c/c o art. 217, §§ 1º e 2º, do Regimento Interno do TCU, o parcelamento da dívida em até 36 parcelas, incidindo, sobre cada parcela, corrigida monetariamente, os correspondentes acréscimos legais, fixando-lhe o prazo de quinze dias, a contar do recebimento da notificação, para comprovar, perante o Tribunal, o recolhimento da primeira parcela, e de trinta dias, a contar da parcela anterior, para comprovar os recolhimentos das demais parcelas, devendo incidir, sobre cada valor mensal, atualizado monetariamente, os juros de mora devidos, no caso do débito, na forma prevista na legislação em vigor, alertando o responsável de que a falta de comprovação do recolhimento de qualquer parcela importará o vencimento antecipado do saldo devedor, nos termos do § 2º do art. 217 do Regimento Interno deste Tribunal; 
enviar cópia do Acórdão a ser prolatado à Procuradoria da República no Estado de Alagoas, nos termos do § 3º do art. 16 da Lei 8.443/1992, c/c o § 7º do art. 209 do Regimento Interno do TCU, para adoção das medidas cabíveis; e
enviar cópia do Acórdão que vier a ser proferido ao Ministério do Desenvolvimento Regional e ao responsável, para ciência;
informar à Procuradoria da República no Estado de Alagoas, ao Ministério do Desenvolvimento Regional e ao responsável que a presente deliberação, acompanhada do Relatório e do Voto que a fundamenta, está disponível para a consulta no endereço www.tcu.gov.br/acordaos, além de esclarecer que, caso requerido, o TCU poderá fornecer sem custos as correspondentes cópias, de forma impressa; e
h)	informar à Procuradoria da República no Estado de Alagoas que, nos termos do parágrafo único do art. 62 da Resolução TCU 259/2014, os procuradores e membros do Ministério Público credenciados nesta Corte podem acessar os presentes autos de forma eletrônica e automática, ressalvados apenas os casos de eventuais peças classificadas como sigilosas, as quais requerem solicitação formal."
	É o relatório.

não há

Subprocurador-Geral Paulo Soares Bugarin

TOMADA DE CONTAS ESPECIAL. CONVÊNIO. CONSTRUÇÃO DE REDE DE ABASTECIMENTO DE ÁGUA NO MUNICÍPIO. NÃO CONSECUÇÃO DOS OBJETIVOS PACTUADOS. CITAÇÃO. REVELIA. PRESCRIÇÃO DA PRETENSÃO PUNITIVA. CONTAS IRREGULARES. DÉBITO. CIÊNCIA.

TOMADA DE CONTAS ESPECIAL (TCE)

Secretaria de Controle Externo de Tomada de Contas Especial (SecexTCE)

Em exame tomada de contas especial instaurada pelo Ministério do Desenvolvimento Regional em desfavor do ex-Prefeito de Batalha/AL, Francisco José de Oliveira, em razão da não consecução dos objetivos pactuados no Convênio 434/2000, cujo objeto era a construção de rede de abastecimento de água no município.
2. O ajuste foi firmado em 20/11/2000, com valor de R$ 82.500,00, sendo R$ 75.000,00 à conta do concedente e R$ 7.500,00 referentes à contrapartida, com vigência entre 20/11/2000 e 17/4/2001. Os recursos federais foram repassados integralmente.
3. A prestação de contas e as complementações enviadas foram analisadas pelo concedente, tendo sido apontadas as seguintes irregularidades:
a) ausência de funcionalidade do objeto, sem aproveitamento útil da parcela executada;
b) ausência parcial de documentação da prestação de contas;
c) ausência de aplicação dos recursos federais repassados no mercado financeiro.
4. Devidamente comunicado das irregularidades, o responsável nem apresentou justificativas suficientes para elidir as irregularidades, nem providenciou a devolução do montante devido, tendo sido instaurada a presente tomada de contas especial. Tendo por base o relatório de auditoria da CGU (peça 58) , o certificado de auditoria e o parecer do dirigente do controle interno concluíram pela irregularidade das presentes contas, tendo o Ministro de Estado responsável pela área atestado haver tomado conhecimento dessa conclusão.
5. No âmbito deste Tribunal, o responsável foi citado apenas em razão da ausência de funcionalidade do objeto do convênio, tendo em vista a inexistência de detalhamento dos documentos que teriam deixado de ser apresentados pelo ex-Prefeito, bem como ante a constatação de que o período em que se deixou de auferir renda com a aplicação dos recursos do convênio no mercado financeiro foi posterior à data de ocorrência do débito principal, e sua eventual cobrança caracterizaria bis in idem.
6. No entanto, embora devidamente citado no endereço constante no sistema da Receita Federal, o responsável permaneceu silente, devendo ser considerado revel, nos termos do art. 12, § 3º, da Lei 8.443/1992. Como já mencionei, a defesa apresentada pelo ex-prefeito na fase interna da TCE não foi suficiente para afastar as irregularidades a ele imputadas, e, considerando que inexistem nos autos elementos que comprovem sua boa-fé, suas contas devem ser julgadas irregulares. 
7. Em relação à pretensão punitiva, corroboro a análise da unidade técnica, que indica ter ocorrido a prescrição, com base nos critérios definidos no Acórdão 1441/2016-TCU-Plenário, uma vez que as irregularidades em questão ocorreram em 2001 e o ato de ordenação da citação apenas em 2020, tendo sido superado o prazo de 10 anos. Já no que se refere à prescrição da pretensão ressarcitória, entendo, também em consonância com a unidade técnica, não haver ocorrido, pois, estando ainda pendente o julgamento pelo STF de embargos no RE 636.886, me alinho, por ora, à posição, que prevalece entre meus pares, pela imprescritibilidade. Seguindo esse entendimento, deve ser imputado débito ao ex-Prefeito no valor total repassado (R$ 75.000,00) , abatido do valor de R$ 12,00, recolhido em 24/8/2001.
Ante o exposto, voto no sentido de que o Tribunal adote o acórdão que ora submeto à deliberação deste Colegiado.
TCU, Sala das Sessões, em 4 de maio de 2021.
JORGE OLIVEIRA 
Relator